---
title: "Ecología de comunidades en R- clase final"
author: | 
  | Ph D.Stephanie Hereira-Pacheco 
  | CTBC
  | UATx
date: "`22 - 03 - 2022`"
output: 
 beamer_presentation:
    theme: "Boadilla"
    colortheme: "beaver"
    fonttheme: "structurebold"
fontsize:  9 pt
---


## Curvas de Acumulación de Especies

```{r, warning=FALSE, message=FALSE}
library(vegan)
data("BCI")
head(BCI)[1:4,1:4]
```
## Curvas de Acumulación de Especies

```{r, warning=FALSE, message=FALSE}
#por sitios
sac <- specaccum(BCI)
plot(sac, ci.type="polygon") #ver vegan para opciones
```

## Curvas de Acumulación de Especies

```{r, warning=FALSE, message=FALSE}
#por individuos
sac <- specaccum(BCI, method = "rarefaction")
plot(sac, xvar = "individual", ci.type="polygon") 
```

## Rarefacción

```{r}
Srar <- rarefy(BCI, min(rowSums(BCI)))
Srar
```

## Rarefacción

```{r}
#para un número establecido
Srar <- rarefy(BCI, 1000)
Srar
```

## Rango - Abundancia

Los índices de diversidad son indicadores de la distribución de la abundancia (o proporción) de las especies.
Podemos visualizar esta diversidad mediante las gráficas de abundancia vs rango.

```{r, warning=FALSE, message=FALSE}
#install.packages("BiodiversityR")
library(BiodiversityR)
#usando BiodiversityR
RkAb <- rankabundance(BCI)
head(RkAb) #especies ordenadas según su abundancia
```

## Rango - Abundancia

```{r, warning=FALSE, message=FALSE}
#gráfica de rango-abundancia
rankabunplot(RkAb, scale='abundance', addit=FALSE, specnames=c(1))
```

## betapart

Primero revisaremos el paquete **betapart** que introduce los conceptos y funciones para calcular diversidad beta teniendo en cuenta el recambio (turnover) y el anidamiento (nestedness) del artículo que revisamos previamente en el módulo anterior.

Para esto definiremos un set de ejemplo, y diremos que las tres primeras columnas pertenecen a un bosque no perturbado y las tres siguientes a un bosque no perturbado:

```{r}
#install.packages("betapart")
#install.packages("vegan")
library(betapart)
comm<- data.frame(comm =1:6,
                         sp1=c(2,2,3,0,0,1), sp2=c(2,2,0,1,1,2),
                         sp3=c(1,0,1,2,3,2), sp4=c(1,0,1,0,2,0),
                         sp5=c(1,2,0,0,0,1),sp6=c(2,2,1,0,0,0),
                         sp7=c(0,0,0,1,0,1),sp8=c(1,0,1,0,1,0), row.names = 1)


groups <- factor(c(rep(1,3), rep(2,3)), 
                 labels = c("noperturbado","perturbado"))
```


## Betapart

Los índices Jaccard y Sorensen no consideran la abundancia de especies (q=0), así que convertiremos nuestra data a tipo incidencia (presencia/ausencia):

```{r}
 presabs<-ifelse(comm>0,1,0)
```

## Betapart

Ahora, calcularemos el índice de Jaccard y sus particiones de recambio y anidamiento.
En su lugar, podemos calcular el índice de Sorensen usando el argumento index.family="sorensen".

```{r}
 dist<-beta.pair(presabs, index.family="jaccard")
```

## Betapart


Vemos que el resultado es una lista de tres matrices:

Para obtener la partición del índice de recambio de Jaccard por pares entre comunidades, escriba: dist[[1]].
Para obtener la partición de anidamiento, escriba: dist[[2]].
Para obtener toda la diversidad beta: dist[[3]].

## Betapart

Si queremos comparar las diversidades beta de las comunidades agregadas por los tratamientos de "no perturbado" y "perturbado", podemos utilizar el análisis "betadisper" del paquete 'vegan':

```{r, warning=FALSE, message=FALSE,  fig.align='center', out.width='80%'}
bd<-betadisper(dist[[3]],groups)
plot(bd)
```

## Betapart

El gráfico de dispersión beta indica que hay una diferencia en la composición de especies de los fragmentos de bosque perturbado y no perturbado.
Con estas matrices de distancia luego también podemos aplicar las diversidad técnicas multivariadas que vimos en el capítulo pasado como perMANOVA, cluster y los diferentes métodos de ordeniación para corroborar estas diferencias en composición.

## Betapart

Si queremos obtener estos mismos resultados pero para todos los sitios, entonces usamos la función **beta.multi()**:

```{r}
dist.multi<-beta.multi(presabs,index.family ="jaccard" )
```

## hillR

Como vimos anteriormente con el paquete hillR además de diversidad alpha podemos obtener diversidad beta esto en el marco de los números de Hill.

Utilizando la data de la vez pasada:

```{r}
library(hillR)
set.seed(123)
dummy_data <- FD::dummy
comunidades<-  dummy_data$abun
funciones <- dummy_data$trait
arbol <- ape::rtree(n = ncol(comunidades), 
                    tip.label = paste0("sp", 1:ncol(comunidades)))
```

## hillR


Ahora, utlizando la función **hill_taxa_parti()** nos da varios valores:

```{r}
beta_q0<-hill_taxa_parti_pairwise(comunidades, q = 0, show_warning = FALSE, .progress = FALSE,
                                  pairs = "full")
```


## hillR

El output viene dado por los valores de:

beta: dependiendo de la q 1- valor(q=0 Jaccard/Sorensen, q=1 Horn y q=2 Morisita-Horn).

local_similarity : traslape de especies similar a Sorensen (q=0)

region_similarity: traslape de especies similar a Jaccard (q=0)

## hillR

Ahora, si quisieramos tener las matrices como en el caso del paquete anterior sólo ponemos el argumento 'output=matrix':

```{r}
beta_q0_mat<-hill_taxa_parti_pairwise(comunidades, q = 0, show_warning = FALSE, 
                                      .progress = FALSE, output = "matrix", pairs = "full")
```

## Otros paquetes

Hay otros paquetes que podemos explorar que calculan indices similares, tales como:

**adespacial (beta.div.comp)** : <https://github.com/sdray/adespatial>

**hilldiv**: <https://github.com/sdray/adespatial>

**MetagenomeDiversity.R** : <https://onlinelibrary.wiley.com/doi/10.1111/1755-0998.12923>

## Phyloseq

```{r, warning=FALSE, message=FALSE, fig.width=6, fig.height=6, fig.align='center'}
library(tidyverse)
library(phyloseq)
data("GlobalPatterns")
gp.ch = subset_taxa(GlobalPatterns, Phylum == "Chlamydiae")
```

Hagamos una curva de especies vs tamaño de muestra:

```{r, warning=FALSE, message=FALSE, fig.width=5, fig.height=3, fig.align='center'}
rarecurve(t(otu_table(gp.ch)), step=50, cex=0.5)
```
## Phyloseq

```{r, fig.height=4, fig.width=8, fig.align='center'}
plot_bar(gp.ch, "SampleType", fill="Genus", facet_grid=~Family)
```

## Phyloseq

```{r, fig.height=4, fig.width=8, fig.align='center'}
plot_richness(gp.ch, x="SampleType", measures=c("Observed", "Shannon")) +
  geom_boxplot()
```

## Phyloseq

```{r, fig.height=4, fig.width=4, fig.align='center', warning=FALSE, message=FALSE}
library(tidyverse)
wunifrac_dist = phyloseq::distance(gp.ch, method="unifrac", weighted=F) %>% 
  replace_na(0)
ordination = ordinate(gp.ch, method="PCoA", distance=wunifrac_dist)
plot_ordination(gp.ch, ordination, color="SampleType") +
  theme(aspect.ratio=1)
```
