---
title: "Curso ecología de comunidades en R - clase 3"
author: "Stephanie Hereira Pacheco"
output:
  pdf_document:
    highlight: pygments
    toc: true
    toc_depth: 2
  html_document: default
editor_options: 
  markdown: 
    wrap: sentence
bibliography: references.bib
---

# Análisis multivariados en datos ecológicos

En este capítulo vamos a explorar las diferentes técnicas de análisis multivariado para explorar nuestros datos ecológicos o biológicos.

## Matrices de (dis)similitud

Como lo vimos en el módulo teórico las matrices de dis(similitud) son de gran utilidad para muchos análisis en ecología de comunidades.
Así que primero veamos como obtener nuestras matrices.\
R posee una función predeterminada para obtenerla: **dist()**. 
Inicialmente llamaré al paquete vegan para cargar la data de **varespec**, esta data nos presenta 44 especies  de pastos de liquenes (lichen pastures), los nombres de las columnas son nombres formados de los nombres cientificos de estas especies y los valores que nos presenta son de cobertura estimada:


```{r, warning=FALSE, message=FALSE}
library(vegan)
data("varespec")
head(varespec)
```

\

Ahora sí apliquemos la función **dist()** para obtener una matriz euclidiana:

```{r}
eucl_dist<- dist(varespec, method = "euclidean")
eucl_dist
```

Dentro de los métodos que podemos escoger con esta función encontramos: "euclidean", "maximum", "manhattan", "canberra", "binary" o "minkowski".
Como vemos la mayoria de estas distancias no son tan aplicadas en ecologia sino en otros tipos de datos como los económicos.

El paquete **vegan()** tiene también su función para obtener las matrices de distancia y es **vegdist()**, siguiendo el ejemplo anterior:

```{r}
eucl_dist<- vegdist(varespec, method = "euclidean")
eucl_dist
```

\

La ventaja de esta función es que posee métodos como "manhattan","canberra", "clark", "bray", "kulczynski", "jaccard", "gower", "altGower", "morisita", "horn", "mountford", "raup", "binomial", "chao", "cao", "mahalanobis", "chisq" ó "chord" que suelen ser distancias más conocidas y aplicables en ecología de comunidades.
\


## Análisis de agrupamiento

El análisis de clusters o agrupamiento se aplica sobre una matriz de distancia previamente obtenida.
Como vimos en el módulo teórico hay varios métodos para realizar este clustering, tales como: simple (single), completo (complete) y promedio (average).
La función **hclust()** de R nos permite explorar todas estas formas y otras más como ward.D2, mendian y centroid, comúnmente usados en análisis de datos biológicos.
Apliquemosla sobre nuestra matriz previament generada:
\

```{r}
clusters<-hclust(eucl_dist, method = "complete")
```
\

Para visualizar nuestros clusters o mejor llamado dendograma usamos la función **plot()**:

```{r}
plot(clusters)
```

Con el paquete **ape()** podemos formatear de diferentes formas nuestro dendograma:

```{r}
library("ape")
par( mfrow= c(1,3) )
plot(as.phylo(clusters), cex = 0.6)
plot(as.phylo(clusters), cex = 0.6, type = "unrooted")
plot(as.phylo(clusters), type = "fan")
```

## Medida de la distorsión

Si nos interesa evaluar la bondad o qué tan bien nuestro dendograma explica nuestros datos entonces debemos medirlo a través de una matriz cofenética.
En primer lugar se calcula la matriz cofenética con la función **cophenetic()** , que resulta de obtener una nueva matriz a partir del dendrograma y luego se calcula la correlación de Pearson entre la matriz cofenética y la matriz original.
\

```{r}
mat.clusters<- cophenetic(clusters)
cor(mat.clusters, eucl_dist, method = "pearson")
```

En este caso el coeficiente nos dio 0.8 lo cual está bien, entre más cercano a 1 nos dice qué tan bien correlacionados están y que mi dendograma explica en buena medida mis datos.
\

## Análisis de ordenación canónica

Hay diversos tipos métodos de ordenación con los que podemos explorar nuestros datos ecológicos.
R presenta diversas funciones para obtenerlas:

| Método de Ordenación | Función       | Paquete    |
|----------------------|---------------|------------|
| PCA                  | princomp      | stats      |
|                      | prcomp        | stats      |
|                      | PCA           | FactoMineR |
|                      | **rda**       | vegan      |
| PCoA                 | cmdscale      | stats      |
|                      | pcoa          | ape        |
|                      | **wcmdscale** | vegan      |
| NMDS                 | **metaMDS**   | vegan      |
|                      | isoMDS        | MASS       |
| CA                   | CA            | FactoMineR |
|                      | corresp       | MASS       |
|                      | **cca**       | vegan      | 

\

## PCA

La función en vegan para PCA es rda(), que técnicamente significa Análisis de redundancia.
No entraré en RDA (que al fin no tratamos previamente), pero cuando se ejecuta esta función sobre una matriz de especies sin ninguna variable ambiental, hace un PCA.
En este ejemplo trabajaremos con otra data de ejemplo llamada **dune**, que son datos de vegetación de praderas de dunas, dunas, tienen valores de clase de cobertura de 30 especies en 20 sitios:

```{r}
data("dune")
data("dune.env")
```

Ahora corremos el PCA:
 
```{r}
dune_pca <- rda(dune)
sum_dune_pca <- summary(dune_pca)
head(sum_dune_pca)
```


Para visualizarlo usamos la función **biplot()**

```{r}
biplot(dune_pca)
ordihull(dune_pca, groups = dune.env$Management, col = c("red", "green", "blue", "black"))
man_names<- levels(dune.env$Management)
legend("topright",col = c("red", "green", "blue", "black"), lty = 1, legend = man_names )
```

## PCoA

Usaremos la misma matriz para calcular PCoA y dibujar el diagrama de ordenación.
Recuerden que la ventaje de este método es poder uscar cualquier tipo de matriz de distancia que deseemos:

```{r}
d <- vegdist(dune, method = "jaccard")
ord <- wcmdscale(d, eig = TRUE)
ordiplot(ord, display = 'sites', type = 'text')
barplot (ord$eig, las = 3, ylab = 'eigenvalues')
```

## NMDS

\
El objetivo de NMDS es colapsar la información de múltiples dimensiones (p. ej., de múltiples comunidades, sitios, etc.) en solo unas pocas, para que puedan visualizarse e interpretarse. 

\
```{r}
nmds <- metaMDS(dune, distance = "bray", k = 2)
```
\
Visualizando:
\
```{r}
plot(nmds)
ordiplot(nmds,type="n") 
orditorp(nmds,display="species",col="red",air=0.01) 
orditorp(nmds,display="sites",cex=1.25,air=0.01)
ordihull(nmds, groups = dune.env$Management, col = c("red", "green", "blue", "black"))
```
\
De esta manera visualizamos nuestros datos o coordenadas:
\
```{r}
head(scores(nmds, display = "species"))
head(scores(nmds, display = "sites"))
```
\

## CCA

También conocido como análisis de correspondencia canónica.

Los métodos de ordenación anteriores son ordenaciones "sin restricciones", lo que significa que la ordenación se realiza solo considerando los recuentos de especies (counts).

La ordenación restringida es apropiada para lo que es común en los datos ecológicos: una matriz de comunidades y otra matriz de características ambientales o fisicoquímicas.


Con la ordenación restringida, podemos preguntarnos cómo se relacionan las variables ambientales con la composición de la comunidad.

Veamoslo con un ejemplo:

```{r}
data("varespec") #especies
data("varechem") #fisicoquímicos
vares_cca <- cca(varespec ~ N+P+K+Ca+Mg+S+Al+Fe+Mn+Zn+Mo+Baresoil+Humdepth+pH , data=varechem)
summary(vares_cca)
```

Ahora, visualicemos los resultados en un biplot:

```{r}
plot(vares_cca)
```

Si queremos saver cuales son las variables con más peso en el análisis ocupamos la función **envfit()**.

```{r}
envfit(vares_cca  ~ N+P+K+Ca+Mg+S+Al+Fe+Mn+Zn+Mo+Baresoil+Humdepth+pH ,
       data=varechem )
```
\

## perMANOVA
\
Análisis de varianza multivariante permutacional (perMANOVA).


La evaluación de las diferencias en la composición de la comunidad se realiza con el análisis de varianza multivariado permutacional.

Estas pruebas se realizan sobre distancias, es decir, evalúan las diferencias entre comunidades en función de la disimilitud.

```{r}
dune_perm <- adonis(dune ~ Management+Use+Moisture, data = dune.env, method = "euclidean")
dune_perm2 <- adonis(dist(dune) ~ Management+Use+Moisture, data = dune.env)

dune_perm;dune_perm2
```

Como vemos el input puede ser una matriz de distancia o una data de comunidades pero indicandole la distancia que queremos ocupar.
